【裁判字號】    96,重訴,563
【裁判日期】    980909
【裁判案由】    返還消費借貸款
【裁判全文】
臺灣板橋地方法院民事判決             96年度重訴字第563號
原      告  國泰世華商業銀行股份有限公司（即中聯信託投資
            股份有限公司之承當訴訟人）
法定代理人  丙○○
訴訟代理人  丁○○
被      告  余泇龍
            （原名乙○○）
            甲○○
共      同
訴訟代理人  陳明欽律師
複  代理人  王秋滿律師
上列當事人間請求返還消費借貸款事件，本院於民國98年8 月26
日言詞辯論終結，判決如下：
    主  文
被告應給付原告新臺幣柒佰貳拾陸萬捌仟伍佰伍拾捌元及自民國
九十六年四月十七日起至清償日止，按年息百分之四點八八計算
之利息，並自民國九十六年五月十八日起至清償日止，其逾期在
六個月以內者，按上開利率百分之十，逾期超過六個月以上者，
按上開利率百分之二十計算之違約金。
訴訟費用由被告負擔。
本判決第一項於原告以新臺幣貳佰肆拾參萬元為被告供擔保後，
得假執行；但被告如以新臺幣柒佰貳拾陸萬捌仟伍佰伍拾捌元為
原告預供擔保，得免為假執行。
    事實及理由
壹、程序方面
    按金融機構概括承受或概括讓與者，準用金融機構合併法之
    規定；又金融機構為概括承受、概括讓與、分次讓與或讓與
    主要部分之營業及資產負債，或依同法第11條至第13條規定
    辦理者，債權讓與之通知得以公告方式代之，承擔債務時免
    經債權人之承認，不適用民法第297條及第301條之規定。金
    融機構合併法第18條第1項前段及第3項分別定有明文。查原
    告已經行政院金融監督管理委員會核准其於民國96年12月29
    日概括承受中聯信託投資股份有限公司（下稱中聯信託公司
    ）資產及全部營業，並以公告方式為債權讓與通知，有該委
    員會96年11月8日金管銀(六)字第09600482330號函影本可稽
    （見本院卷壹第70頁），中聯信託公司對被告之債權由原告
    概括承受，先予敘明。
貳、實體方面
一、原告方面：原告國泰世華商業銀行股份有限公司（下稱國泰
    世華銀行），前因概括承受中聯信託投資股份有限公司之全
    部資產、負債及營業繼續營業，並依金融機構合併法第18條
    規辦理定公告在案。緣被告余泇龍（原名乙○○）、甲○○
    擔任共同借款人於94年5 月17日，向原告聲請借款新台幣（
    下同）1,600 萬元，約定借款期間自94年5 月17日起至99年
    5 月17日止，原告於94年5 月17日撥款852 萬2,000 元，約
    定按月攤還本息，利息按原告之定儲加年利率2.85﹪計算之
    ，併按季調整。詎料，自96年4 月17日起被告等即未依約攤
    還本息，原告依貸款契約第7 條、第8 條等約定對被告等主
    張借款視為到期，故被告等應依約返還本金726 萬8,558 元
    ，及自96年4 月17日起迄清償日止按年息4.88﹪計算之利息
    ，暨自96年5 月18日起迄清償日止，逾期在6 個月以內者，
    按上開利率10﹪，逾期超過6 個月者，按上開利率20﹪，計
    算之違約金。觀本案余被告余泇龍與中聯信託公司間所訂立
    之買賣契約可知，買方即被告早已明知並充分瞭解，其中「
    台北縣淡水鎮○○里○○段樹梅坑小段459-6 、459-8 地號
    土地，及坐落上開土地之180 建號，門牌：台北縣淡水鎮樹
    梅坑32號B2。」之買賣標的不動產，須於「459-8 地號土地
    」辦理分割後並將地目由「林」變更為「建」後始得由中聯
    信託公司過戶移轉，此為契約內容之一部，並為契約雙方明
    示同意接受。且上開買賣契約並無約定被告余泇龍須向中聯
    信託辦理貸款，當時被告余泇龍得選擇向其他金融機構辦理
    貸款，買賣與貸款顯屬兩事，不同之法律關係間何來同時履
    行抗辯權之行使等語。並為聲明：除假執行之擔保金額外，
    求為判決如主文第1 項、第3 項所示。
二、被告則以：
（一）被告等於94年3 月3 日向中聯信託公司購買台北縣淡水鎮
      樹梅坑24號地下2 層、24號地下2 層之1 、32號地下2 層
      、40號地下2 層、40號地下2 層之1 等5 戶房屋 (以下簡
      稱系爭房屋)， 面積分別為512.95平方公尺 (255.17 坪)
      、439.43平方公尺 (132.93坪)、1,669.39 平方公尺（50
      4.99坪)、728.83 平方公尺 (200.47坪)、221.28 平方公
      尺 (66.94 坪)， 兩造約定價金為2,000 萬元。中聯信託
      公司原核貸房價8 成即1,600 萬元給被告等，惟因中聯信
      託與訴外人間就系爭32號地下2 層之房屋存有產權糾紛，
      無法即時辦理過戶給被告等，中聯信託公司人員一再表示
      3 個月內即可解決糾紛，並辦理系爭32號地下2 層房屋過
      戶事宜，被告等始同意中聯信託公司於94年5 月10日先將
      系爭24號地下2 層、24號地下2 層之1 、40號地下2 層、
      40 號 地下2 層之1 等4 戶房屋過戶給被告等，並同意中
      聯信託公司於94年5 月17日動撥貸款852 萬2,000 元，惟
      中聯信託公司迄今未依法將系爭32號地下2 層房屋過戶給
      被告等。因系爭32號地下2 層之房屋面積顯較其他房屋面
      積大，又系爭5 戶房屋為共同使用之空間，均由系爭32號
      地下2 層房屋之通道進出，即若無系爭32號地下2 層房屋
      ，其餘房屋無法自由進出、使用。中聯信託公司竟未將32
      號地下2 層房屋過戶給被告等，且未將上開5 戶房屋點交
      給被告等使用，造成被告等無法使用系爭房屋。又系爭24
      號地下2 層、24號地下2 層之1 、40號地下2 層、40號地
      下2 層之1 等4 戶房地遭楓丹白露社區管理委員會占用
      67.55 坪，中聯信託公司於訂約時隱瞞上開重大事宜。
（二）按「物之出賣人對於買受人，應擔保其物依第373 條之規
      定危險移轉於買受人時無滅失或減少其價值之瑕疵，亦無
      滅失或減少其通常效用或契約預定效用之瑕疵。但減少之
      程度，無關重要者，不得視為瑕疵。」、「買賣因物有瑕
      疵，而出賣人依前5 條之規定，應負擔保之責者，買受人
      得解除其契約或請求減少其價金。但依情形，解除契約顯
      失公平者，買受人僅得請求減少價金。」，民法第354 條
      第1 項、同法第359 條定有明文，茲查中聯信託公司無法
      將系爭32號地下2 層房屋過戶登記給被告等，以致系爭24
      號地下2 層、24號地下2 層之1 、40號地下2 層、40號地
      下2 層之1 等4 戶房屋無從使用，又系爭24號地下2 層、
      24 號 地下2 層之1 、40號地下2 層、40號地下2 層之1
      等4 戶房屋遭楓丹白露社區管理委員會占用67.55 坪，存
      有減少價值、效用之瑕疵，被告等爰依民法第359 條之規
      定解除買賣契約，兩造互負回復原狀之義務。按「債務人
      於受通知時，所得對抗讓與人之事由，皆得以之對抗受讓
      人。」，民法第299 條第1 項定有明文，查本件被告本得
      向中聯信託公司主張解除買賣契約等相關請求，皆得改向
      國泰銀行請求。
（三）按「約定之違約金過高者，法院得減至相當的數額。」，
      法第252 條定有明文，另按「故約定之違約金苟有過高情
      事，法院即得依此規定核減至相當之數額，並無應待至債
      權人請求給付後始得核減之限制。此項核減，法院得以職
      權為之，亦得由債務人訴請法院核減。」，最高法院79年
      度台上字第1612號判例亦載有明文，查被告等原均正常繳
      付貸款，因中聯信託公司遲遲未將系爭32號地下2 層房屋
      之紛爭處理完成，系爭房屋遭楓丹白露社區管理委員會占
      用等情形，始暫停繳付貸款，被告等暫停繳付貸款應歸責
      於中聯公司，今國泰銀行請求被告給付高額之違約金，顯
      然對被告等有失公平，請鈞院准予減免等語，資為抗辯。
      並為答辯聲明：(一)原告之訴及假執行之聲請均駁回。(二)如
      受不利判決，願供擔保請准免為假執行。
三、不爭執之事項：
（一）被告余泇龍（原名乙○○）、甲○○於94年5 月17日共同
      向中聯信託公司聲請借款1,600 萬元，約定借款期間自94
      年5 月17日起至99年5 月17日止，原告於94年5 月17日撥
      款852 萬2,000 元，約定按月攤還本息，自96年4 月17日
      起被告等即未依約攤還本息，被告等尚欠本金726 萬8,55
      8 元及遲延利息、違約金。
（二）被告等於94年3 月3 日向中聯信託公司購買台北縣淡水鎮
      樹梅坑24號地下2 層、24號地下2 層之1 、32號地下2 層
      、40號地下2 層、40號地下2 層之1 等5 戶房屋及所坐落
      土地台北縣淡水鎮○○里○○段樹梅坑小段459-5 、459-
      6 、459-7 、459-8 地號土地，中聯信託公司於94年5 月
      10日將系爭24號地下2 層、24號地下2 層之1 、40號地下
      2 層、40號地下2 層之1 等4 戶房屋及所坐落土地過戶給
      被告等。
四、得心證之理由：
    原告主張被告於94年5 月17日共同向中聯信託借款，於94年
    5 月17日撥款852 萬2,000 元，被告自96年4 月17日起即未
    依約攤還本息，尚欠本金726 萬8,558 元及遲延利息、違約
    金固為被告所不否認，惟被告抗辯中聯信託、國泰世華銀行
    無法將系爭32號地下2 層房屋過戶登記給被告，又已過戶之
    4 戶房屋有減少價值、效用之瑕疵，爰依民法第359 條之規
    定解除買賣契約，兩造互負回復原狀之義務，原告無權請求
    被告給付貸款等語置辯，是本件所應審究之爭點即為被告上
    開抗辯有無理由。茲敘述如下：
（一）被告向中聯信託公司購買系爭房地，其中門牌號碼台北縣
      淡水鎮樹梅坑32號B2係坐落台北縣淡水鎮○○里○○段樹
      梅坑小段459-6 、459-8 地號土地，此有被告提出之建物
      登記謄本在卷可稽（見本院卷壹第36頁），而上開「459-
      8 地號土地」係農牧用地，需辦理分割後並將地目由「林
      」變更為「建」後始得由中聯信託公司過戶移轉，且經被
      告與中聯信託公司於買賣契約書中明白約定，此觀之該買
      賣契約書第1 條第2 項第4 款、第4 條第3 項之規定甚明
      （見本院卷壹第27頁、第29頁），中聯信託公司因此未能
      將上開不動產過戶移轉予被告，自難認有何給付遲延或可
      歸責之處。被告主張中聯信託公司人員一再表示3 個月內
      即可解決糾紛，並辦理系爭32號地下2 層房屋過戶事宜一
      節，此為原告所否認，且被告復未能舉證以實其說，被告
      此部分主張自難採信與真實。
（二）又被告抗辯系爭房屋24號地下2 層、24號地下2 層之1、
      40號地下2 層、40號地下2 層之1 等4 戶房地遭楓丹白露
      社區管理委員會占用67.55 坪，中聯信託公司於訂約時隱
      瞞上開重大事宜，且因此有減少價值、效用之瑕疵云云，
      此亦為原告所否認，被告復未能舉證證明中聯信託於訂約
      時確有隱瞞之情事，亦未能證明上開房地遭社區管理委員
      會占用乃可歸責於中聯信託公司，被告主張依民法第359
      條之規定解除買賣契約，兩造互負回復原狀之義務，自無
      理由。被告因此主張原告不得請求被告給付貸款，洵屬無
      據。
（三）另被告主張上開違約金額過高，請求酌減一節，按約定之
      違約金額過高者，法院得減至相當之數額，民法第252 條
      定有明文。又當事人約定之違約金是否過高，應依一般客
      觀之事實、社會經濟狀況、當事人實際上所受損害及債務
      人如能如期履行債務時，債權人可享受之一切利益為衡量
      標準（最高法院84年度臺上第978 號判決意旨參照）。經
      查，被告與中聯信託公司簽立之貸款契約借據第5 條約定
      ：並自遲延日起，除按約定利率計付遲延利息外，逾期6
      個月以內，另按約定利率百分之10，逾期超過6 個月部分
      ，按約定利率百分之20加付違約金。經核該違約金之約定
      與一般合法金融機構放款所約定之違約金標準相較，尚屬
      相當，自難認本件借款有何約定違約金過高之情事，被告
      請求酌減違約金，尚無可採。。
五、綜上所述，原告依消費借貸之法律關係，請求被告給付如主
    文第1 項所示之金額、利息及違約金，為有理由，應予准許
    。兩造分別陳明願供擔保，聲請宣告假執行或免為假執行，
    經核並無不合，爰分別酌定如主文第3 項所示相當之擔保金
    額宣告之。
六、本件事證已臻明確，兩造其餘攻擊防禦方法及證據，經本院
    審酌，認與判決結果不生影響，爰不予一一論列，併此敘明
    。
七、訴訟費用負擔之依據：依民事訴訟法第78條。
中    華    民    國    98    年    9     月    9     日
                  民事第二庭    法  官  連育群
以上正本係照原本作成
如對本判決上訴，須於判決送達後20日內向本院提出上訴狀
中    華    民    國    98    年    9     月    9     日
                            書記官  溫婷雅


司法院資訊處製作；財團法人民間司法改革基金會備份。
